# 没有商业实质的交易问题

提问人：蓝调的胖头鱼 时间：2012-01-31 10:40:37
企业接受的捐赠和债务豁免，按照会计准则规定符合确认条件的，通常应当确认为当期收益，但如果接受控股股东或控股股东的子公司直接或间接的捐赠，从经济实质上判断属于控股股东对企业的资本性投入，应作为权益性交易，相关利得计入所有者权益（资本公积）。 国际上在会计实务中，如果企业与股东之间的关联交易价格明显缺乏公允性的，往往视为股东出资或对股东的分配。
违背会计准则规定转回了以前年度确认的长期资产减值损失、计提秘密准备、代为清偿债务或者费用、通过关联方豁免上市公司债务方式达到扭亏为盈、避免停牌或被特别处理的目的、通过向上市公司捐赠直接输送利润等。 那么我想请教比如： 1 ： 2008 年A公司将其持有的全资子公司B公司的股权，以1.36亿元的评估值向控股股东转让，并将转让价值高于账面价值的 2500 万元确认为股权转让收益。这个投资收益也作为资本公积处理？！假定该B公司股权价值评估真实可靠可予以信赖，但实质上该项交易是商业理由明显不合乎逻辑的交易，上市公司某些不良资产高价出售给其母公司，从而实现处置资产收益，在这项关联交易中，上市公司因以远高于市场价格的价格出售不良资产而获得了出售资产收益，上市公司的母公司以显然明显高于市场价格的价格购入的不良资产，因其所购置资产的可收回金额远远低于购买价格，而形成实质上的资产损失，这些损失将由母公司承担。完全是ST的A企业未避免退市的游戏。
2 ：甲上市公司应收其他单位账款的账面余额为 8000 万元，已提坏账准备 6000 万元。 2006 年 12 月 22 日，甲公司的母公司以 8000 万元购入甲公司的应收债权，款项已经支付。
根据规定，上市公司将应收债权转移给其关联方的，不能转回已计提的坏账准备，而应按实际转移价格超过应收债权账面价值的差额，作为关联方对上市公司的捐赠，计人资本公积。因此，甲公司的会计分录为：
借：银行存款　　　　 8000000 贷：应收账款　　　　 8000000
借：坏账准备　　　　 6000000 贷：资本公积——关联交易差价 6000000 ？？？
3 ：另外据传闻有政府补助可能不再纳入上市公司当期收益？！地方政府保壳行动将更加困难。

回答人：chenyiwei
回复 蓝调的胖头鱼 的帖子
个人意见：
1 、关键是如何就标的资产的公允价值和关联交易定价的公允性，以及交易有无合理商业理由提供证据的问题。不能一刀切地认为关联交易肯定不公允或者肯定没有商业实质。当然审计师在这些问题上肯定都会将其视作高风险领域，保持高度的职业怀疑和谨慎态度的。 2 、你引用的是原来老的财会[2001]64号文的规定，新准则下此文已经失效。但在新准则下，也需要关注为何预计可收回金额只有 2000 万元的应收款项可以以 8000 万元转让给关联方。要关注该笔应收款项的真实价值。 3 、我没有听到过准则制定机构有这样的动向。我的观点是：尽管此类利润操纵行为令人厌恶，但是遏制利润操纵行为不应是会计准则的目标，会计准则作为技术规范应当保持中立性，以客观、真实地反映会计主体的财务状况、经营成果和现金流量为会计准则的目标。遏制此类利润操纵应当通过加强监管、完善对上市公司的考核和评价指标等途径实现，而不能把这个任务交给一项技术规范去完成，否则就是重回原先制度时代规则导向的老路。

提问人：ying0518 时间：2012-02-01 11:28:23
回复 chenyiwei 的帖子
请教陈版，同一控制下企业合并，接收资产方无论作价是否公允均按权益结合法做账务处理，而转出资产方却可以考虑交易是否具备商业实质，作价是否公允来决定如何账务处理，是不是不合适？

回答人：chenyiwei
同一控制下企业合并的处理确实与其他事项的处理存在很多不衔接的地方。以后如有可能，还是建议财政部对这部分规定进行全面的重新考虑，使其在理论上更加完善，同时也更便于操作。